【裁判字號】    99,交抗,1794
【裁判日期】    990924
【裁判案由】    違反道路交通管理處罰條例
【裁判全文】
臺灣高等法院刑事裁定                99年度交抗字第1794號
抗   告   人
即原處分機關  臺北市交通事件裁決所
代   表   人  林文淵
受  處分  人  甲○○
上列抗告人因受處分人違反道路交通管理處罰條例案件，不服臺
灣士林地方法院中華民國99年7月30日所為裁定（99年度交聲字
第737號），提起抗告，本院裁定如下：
    主  文
抗告駁回。
    理  由
一、原處分意旨略以：受處分人於民國99年3月25日17時24分許
    ，駕駛車號321-YF號營業小客車，在臺北市○○路擦撞車號
    5A-3980號自用小客車，經臺北市政府警察局內湖分隊員警
    製單舉發有「超車時未保持適當間隔」之違規，依道路交通
    管理處罰條例第47條第3款規定處罰鍰新臺幣（下同）1,200
    元，並依同條例第63條第1項（原處分漏未記載第1款）記違
    規點數1點。
二、受處分人異議意旨略以：事發當時伊於事發地點與車號5A-3
    980號自用一般小客車發生擦撞，當時在瑞湖街內車號5A-39
    80號自用一般小客車為前車，伊之車輛為後車，但燈號為綠
    燈時，他在路口處偏右方，伊便直行行駛往回家的方向，但
    不料車身過該車4分之3處時，發生擦撞，因為發生擦撞是在
    綠燈剛亮沒多久，伊之時速也只有30至40公里，何來超車問
    題？後來做筆錄時，伊問員警怎麼說伊超車？員警說，在瑞
    湖街時伊為後車，所以叫超車，直到接到違規舉發單始知被
    舉發「超車時未保持適當間距之違規」，惟伊與車號5A-398
    0號自用一般小客車皆為綠燈行駛路口，只是他偏右方，伊
    便直行，何來超車之問題？且瑞湖街是一條很小的街道，如
    果對方沒偏右方行駛，恐怕伊在候車時會被擋住，連直行都
    沒有辦法，為此聲明異議云云。
三、原裁定意旨略以：(一)受處分人甲○○於99年3月25日17時24
    分許，駕駛車號321-YF號營業一般小客車，行經臺北市○○
    路，與由李秀毓所駕駛之車號5A-3980號自用一般小客車發
    生擦撞之事實，有臺北市政府警察局內湖分局99年5月13 日
    北市警內分交字第09935637400號函檢送臺北市政府警察局
    交通警察大隊道路交通事故初步分析研判表、臺北市政府警
    察局內湖分局交通分隊A3類道路交通事故調查報告表、道路
    交通事故現場圖、臺北市政府警察局內湖分局道路交通事故
    補充資料表各一紙、臺北市政府警察局內湖分局交通分隊交
    通事故談話紀錄表二紙及現場照片5幀附卷可稽，應堪認定
    。(二)受處分人雖與李秀毓所駕駛之車輛發生擦撞，惟受處分
    人是否有超車，且未保持適當間隔之違規行為，仍需依據當
    時一切客觀之情狀以為判斷，並不能僅以受處分人確有與人
    發生擦撞，即遽行推認受處分人有超車且未保持適當間隔之
    行為。雖證人李秀毓到庭結證稱：伊是直行車，受處分人的
    車在伊後方，當時伊要左轉，因為車道的寬度只能容納一輛
    車通過，伊在綠燈要左轉的時候，注意對向無來車，突然發
    現一台與伊同向的車子出現在伊左前方，伊緊急煞車，還是
    撞到。車禍發生的時候，伊無偏右行駛等語明確（參原審卷
    第26至28頁），惟此不僅為受處分人堅決否認，並到庭陳稱
    ：伊在瑞湖街的確是證人的後車，當時證人應該是偏右行駛
    ，在伊的右前方，伊在後面看得比較清楚，證人的車輛確實
    是偏右行駛。證人可能是沒有察覺到，她在看什麼伊不知道
    。伊車子車身已經過了，伊沒有看到她有左轉的意向。當時
    路口的空間是足夠讓伊直行的，伊不需要往左繞，萬一對向
    車過來怎麼辦。伊經過他的車子時，應該是有保持安全距離
    伊才會過去等語明確（參原審卷第26至28頁），則受處分人
    是否有上揭規定之超車行為，即非無疑；再觀諸現場照片，
    並參照該事後製作之現場圖，可知瑞湖街僅2.6公尺寬，確
    無法容納二輛車輛併行，然自停止線開始，至斑馬線之路口
    ，即向外展開，成為一寬闊的十字路口，此時若果如證人李
    秀毓所述，行進緩慢準備左轉，而異議人則是直行，則異議
    人所辯其係與證人李秀毓平行等語，即非無可採。復佐以證
    人李秀毓亦到庭詰證稱：當時伊已經通過停止線。因為當時
    剛綠燈，伊就先通過左轉線，當時對向應該是沒有來車。伊
    是停等紅燈的第一台車，一通過停止線伊就左轉。一綠燈之
    後，伊打左轉燈，車身就會慢慢往左行駛，因為時間有點久
    ，伊沒有辦法確定是否過了斑馬線才左轉等語明確（參原審
    卷第27頁反面），而受處分人亦到庭陳稱：當時證人應該是
    偏右行駛，在伊的右前方，證人應該是在路口接近一半的地
    方，兩台車都過了斑馬線之後，證人稍微偏右速度緩慢等語
    明確（參原審卷第27頁），證人李秀毓既自承為停等紅燈的
    第一台車，可知當時於該停止線之前，確只有李秀毓之車輛
    ，並未發生受處分人超車之行為，而擦撞之事故應發生於超
    過停止線或是斑馬線之路口，該路口經查應可同時容納二台
    車輛併行前進，而非屬於僅可容納一台車輛行駛之狀況。從
    而，該處路口確有容納二台車輛併行之空間無誤，是自不能
    遽為異議人有超車行為之認定。(三)又縱受處分人確有超車行
    為，則是否於超車時未保持適當間隔，亦有可議之處。查證
    人李秀毓到庭詰證稱：當時的車速應該只有2、30公里，因
    為伊要左轉還要注意對向來車，車速一定很慢。撞到的時候
    發現受處分人在左邊。因為時間真的很久，伊沒有辦法確定
    當時是否於左轉之前有看左後視鏡等語明確（參原審卷第27
    頁反面），可推知證人李秀毓於事發當時並未盡其注意義務
    ，亦即在通過停止線之路口欲左轉時，只注意對向來車，而
    疏未注意後方來車，致使其與受處分人擦撞後，始發現受處
    分人在左邊，從而受處分人何時超車、是否有保持適當間隔
    ，亦無從證明，是縱受處分人有保持適當間隔，亦可能因證
    人李秀毓疏於注意，而無法避免擦撞事故之發生。而證人李
    秀毓之車輛當時車速減緩，受處分人在其後方，確有可能認
    為其要待轉，遂直行通過，證人李秀毓固到庭詰證稱：左轉
    時有打方向燈等語明確（參原審卷第26頁反面），惟受處分
    人到庭陳稱：伊從後面，想她可能是右轉車，且伊家就在前
    面，伊車子過了4分之3，突然發現，伊車子的右後方好像被
    擦撞等語明確（參原審卷第27頁），可知證人李秀毓縱有打
    左轉的方向燈，惟因其車速減緩，受處分人認其要待轉，而
    直行通過，如於通過停止線或斑馬線後二車併行時，證人李
    秀毓始打左轉方向燈，自無法期待受處分人有發現之可能。
    從而，受處分人所辯其未有超車行為，且於行經該車旁邊時
    業已保持適當間隔等語，即非無據；另輔以本件事故現場圖
    及證人李秀毓之證言研判，亦無法證明受處分人當時確有超
    車未保持適當間隔之行為，自難僅以受處分人與證人李秀毓
    確有發生擦撞一情，即行推認受處分人於超車時未保持適當
    之間隔。是舉發機關既未能證明受處分人確有於超車時未保
    持適當間隔之事實，自應為有利於受處分人之認定，此外，
    復查無其他積極證據足認受處分人確有原處分機關所指之違
    規事實，揆諸前揭說明，受處分人所辯難謂無理由。是原處
    分未予詳查，遽依受處分人片面之陳述予以裁罰，尚有未洽
    ，本件異議為有理由，原處分應予撤銷，另諭知受處分人不
    罰。
四、本件抗告意旨略以：參酌舉發機關所附交通事故談話紀錄表
    及道路交通事故現場圖，受處分人陳述駕駛321-YF號營業小
    客車沿瑞湖街西向東方向直行，至肇事處前見前方5A-3980
    號自小客車行向不明，且未使用方向燈，便由該自小客車左
    側超車直行，但該自小客車突然左轉，其所駕之車向左閃避
    不及，右後門與該自小客車左前保險桿擦撞而肇事。受處分
    人到庭訊問卻證稱：伊在瑞湖街的確是證人5A-3980號車之
    後車，當時證人應該是偏右行駛，在伊的右前方，伊在後方
    看的比較清楚，證人的車輛確實是偏右行駛等語。此證詞與
    警方交通事故談話紀錄表內記載筆錄不符，事關肇事責任釐
    清及訊問證詞之真實性，有查察之必要。另兩輛車係在路燈
    通行下，受處分人駕駛之321-YF號營業小客車以時速30  、
    40公理之速度通過僅有2.6公尺寬之瑞湖街，由5A-3980號自
    小客車後方行駛到停止線開始至斑馬線之路口，欲從已在該
    路口之李秀毓駕駛之5A-3980號自小客車左側先行超越該車
    直行通過，而因此遭擦撞右後門之4分之3處。依兩車撞擊位
    置判斷，321-YF號營業小客車車頭顯已超過5A-3980號自小
    客車，故受處分人確實已有超車行為甚明。綜上，原裁定容
    有未洽，請撤銷原裁定云云。
五、本院查：
  (一)按道路交通管理處罰條例第7條之2第1項、第2項明文規定：
    「（第1項）汽車駕駛人之行為有下列情形之一，當場不能
    或不宜攔截製單舉發者，得逕行舉發：一、闖紅燈或平交道
    。二、搶越行人穿越道。三、在道路收費停車處所停車，不
    依規定繳費。四、不服指揮稽查而逃逸，或聞消防車、救護
    車、警備車、工程救險車之警號不立即避讓。五、違規停車
    或搶越行人穿越道，經各級學校交通服務隊現場導護人員簽
    證檢舉。六、行經設有收費站、地磅之道路，不依規定停車
    繳費或過磅。七、經以科學儀器取得證據資料證明其行為違
    規。（第2項）前項第七款之科學儀器應採固定式，並定期
    於網站公布其設置地點。但汽車駕駛人之行為屬下列情形之
    一者，不在此限：一、蛇行、危險方式駕車或二輛以上之汽
    車競駛或競技。二、行駛路肩。三、違規超車。四、違規停
    車而駕駛人不在場。五、未依規定行駛車道。六、未依規定
    變換車道。七、未保持安全距離。八、跨越禁止變換車道線
    或槽化線。九、行車速度超過規定之最高速限或低於規定之
    最低速限。十、汽車駕駛人或乘客未依規定繫安全帶。十一
    、汽車駕駛人或附載座人未依規定戴安全帽。」。該條立法
    意旨係立法者對於第1項第1至6款所定特定之道路違規行為
    ，因考量其發生往往係在瞬間，或係由交通警察執行勤務時
    恰巧目睹，事實上不便立刻以攝影、錄影器材取證之情形所
    在多有，且該等違規事實由人之感官即可充分判定，非必以
    科學儀器始能偵測得知；至如超速或酒醉駕車等人之感官不
    當然即可判定之違規行為，或其他非屬上開列舉範圍內之違
    規行為，乃規定於同條第1項第7款需科學儀器採證始能逕行
    舉發，以保障舉發行為之正確性及憑信性。是以如非道路交
    通管理處罰條例第7條之2第1項第1至6款所列舉之情形，又
    無同條項第7款所列以科學儀器取得之證據資料，因無從推
    定員警之舉發為真正，即不得逕行舉發之。
  (二)次按舉發程序區分為當場舉發及逕行舉發，當場舉發係指當
    場查獲違規人之情形，此時舉發通知單應填記駕駛人或行為
    人姓名、性別、出生年月日、地址、身分證統一編號及車主
    姓名、地址、車牌號碼、車輛種類，且被查獲之駕駛人或行
    為人為受處分人時，應於填記通知單後將通知聯交付該駕駛
    人或行為人簽名或蓋章收受之（違反道路交通管理事件統一
    裁罰基準及處理細則第11條第1項第1款前段可資參酌）；逕
    行舉發則指並未當場查獲違規人，而係以目視或科學儀器查
    獲汽車或駕駛人違規之情形，此時舉發通知單之填記方式，
    應按已查明之資料填註車牌號碼、車輛種類、車主姓名及地
    址，並於通知單上方空白處加註逕行舉發之文字後，由舉發
    機關送達被通知人（違反道路交通管理事件統一裁罰基準及
    處理細則第11條第1項第4款亦可供參酌）。觀諸卷附臺北市
    政府警察局掌電字第A00YGD367號舉發違反道路交通管理事
    件通知單（見原審卷第6頁），其簽收欄位記載「非現場舉
    發未簽收」，顯見本件舉發之員警並未依當場舉發程序，於
    肇事現場填記舉發違反道路交通管理事件通知單交付受處分
    人收受，而係事後始逕行舉發受處分人之交通違規行為，惟
    本件警員係以受處分人有道路交通管理處罰條例第47條第3
    款所規定「超車時未保持適當之間隔」之行為，因而逕行舉
    受處分人甲○○之交通違規事實，則警員所舉發之交通違規
    行為，既非屬道路交通管理處罰條例第7條之2第1項第1款至
    第6款所列之逕行舉發範圍，亦與同條項第7款所規定「經以
    科學儀器取得證據資料證明其行為違規」之情形不符。再者
    ，合法舉發乃原處分機關依法裁罰之前提要件，道路交通管
    理處罰條例第7條之2第1項既已就得「逕行舉發」之情形予
    以明文規定，則交通勤務警察或依法令執行交通稽查任務人
    員如欲採行逕行舉發之方式取締交通違規事件，均應符合道
    路交通管理處罰條例第7條之2第1項所規範之事由始可，倘
    未符合該條例第7條之2第1項所規定之7款情形，即不得由行
    政機關以其便利、經濟考量任意違反，逕以「逕行舉發」之
    方式舉發違規，否則將置人民權益之保障及法律明文之規定
    於不顧。是以本件舉發員警就受處分人超車時未保持適當間
    隔之違規行為，所為逕行舉發程序，難認為合法。
六、綜上，本件舉發員警就受處分人超車時未保持適當間隔之違
    規行為，所為逕行舉發程序，於法不合，自應將原處分撤銷
    ，改諭知受處分人不罰，以資適法。原審認原處分應予撤銷
    ，並諭知受處分人不罰，雖未論及上開理由，惟因結果並無
    不同，不影響原處分應予撤銷，並諭知受處分人不罰之裁定
    結果，本件抗告人仍執前詞提起抗告，顯無理由，應予駁回
    。
據上論斷，應依道路交通管理處罰條例第89條、道路交通案件處
理辦法第26條、刑事訴訟法第412條，裁定如主文。
中    華    民    國    99    年    9     月    24    日
                  刑事第十一庭審判長法  官  許宗和
                                    法  官  沈君玲
                                    法  官  林海祥
以上正本證明與原本無異。
不得再抗告。
                                    書記官  林敬傑
中    華    民    國    99    年    9     月    28    日

司法院資訊處製作；財團法人民間司法改革基金會備份。
